臺灣高等法院臺中分院刑事判決　　　94年度上更(一)字第96號
上　訴　人　臺灣台中地方法院檢察署檢察官
被　　　告　丁○○
選任辯護人　熊梓檳律師
選任辯護人　林堡欽律師
上列上訴人因被告偽造有價證券案件，不服臺灣臺中地方法院88
年度訴字第265號中華民國91年1月10日第一審判決（起訴案號
：臺灣臺中地方法院檢察署87年度偵續字第186號），提起上訴
，經最高法院發回更審，本院判決如下：
    主 　 文
上訴駁回。
    理 　 由
一、公訴意旨略以：被告丁○○與王白紅（已經檢察官為不起訴
    處分確定）係好友，因王白紅於民國八十六年初，持有其兄
    嫂林妙卿（因偽造有價證券案件已由臺灣高等法院高雄分院
    判處有期徒刑三年六月確定）偽造如附表所示發票人為告訴
    人丙○○之支票四張，票面金額合計新臺幣（下同）一千一
    百萬元，而王白紅明知林妙卿已因上述偽造有價證券之案件
    由檢察官偵辦中，亦知上述四張支票係林妙卿偽造後，認為
    如由伊出面提示，將被懷疑係惡意占有上述四張一千一百萬
    元之支票，遂與被告共謀，虛偽轉讓上述四張支票予被告，
    並由被告於同年十月初，持附表編號一之支票，向臺灣高雄
    地方法院聲請假扣押告訴人丙○○二百萬元之財產，使不知
    情之臺灣高雄地方法院民事執行處法官陷於錯誤，於同年十
    月三日，以八十六年度全字第三二七０號裁定准予提供擔保
    假扣押。被告再於同年十二月二十九日，向臺灣高雄地方法
    院簡易庭提起民事訴訟，要求受害之文欽建設股份有限公司
    （下稱文欽公司）及該公司代表人乙○○○、丙○○、林妙
    卿應連帶給付一千一百萬元予丁○○，足生損害於文欽公司
    、告訴人乙○○○、丙○○及法院民事強制執行程序之正確
    性，因認被告涉犯刑法第201條第2項、第339條第1項、第21
    4條之行使偽造有價證券、詐欺、使公務員登載不實罪嫌云
    云。
二、按犯罪事實應依證據認定之，無證據不得推定其犯罪事實；
    又不能證明被告犯罪者，應諭知無罪之判決，刑事訴訟法第
    154條第2項、第301條第1項，分別定有明文。次按事實之認
    定，應憑證據，如未能發現相當證據，或證據不足以證明，
    自不能以推測或擬制之方法，以為裁判基礎；又認定不利於
    被告之事實，須依積極證據，苟積極證據不足為不利於被告
    事實之認定時，即應為有利於被告之認定，更不必有何有利
    之證據，又告訴人之告訴係使被告受刑事追訴為目的，是其
    陳述是否與事實相符，仍應調查其他證據以資審認。又事實
    法院對於證據之取捨，依法雖有自由判斷之權，然積極證不
    足證明犯罪事實時，被告之抗辯或反證縱屬虛偽，仍不能以
    此資為積極證據應予採信之理由，最高法院40年台上字第86
    號、30年上字第816號、52年台上字第1300號、30年上字第
    482號著有判例可憑參照。
三、本案公訴人認被告丁○○涉有行使偽造有價證券、詐欺及使
    公務員登載不實罪嫌，係以告訴人丙○○、乙○○○於告訴
    狀指訴，及被告所提供之存摺資料，其所有支出金額未達一
    千一百萬元，王白紅向被告借貸相關情節交待不清，且上開
    支票全部未令王白紅背書，與常情有違等情，為其所憑之論
    據。被告則堅詞否認犯罪，辯稱：伊不認識告訴人丙○○及
    林妙卿二人，附表編號一之支票，是王白紅交予被告作為清
    償84年4月11日至84年10月7日間向被告借款共計193萬元之
    本金及85年12月當月之利息。附表編號四之四百萬元支票，
    則係王白紅交予被告作為清償自84年11月1日至86年2月27日
    間向被告借款共計365萬元之本金及支付86年2月份之利息，
    餘款利息付至86年6月10日。附表編號二、三支票是王白紅
    托伊代收。伊有向銀行徵信查詢告訴人丙○○信用狀況，伊
    不知上開支票是偽造的，伊提示支票僅是為了行使票據上權
    利等語。
四、經查：
　(一)告訴人於告訴林妙卿偽造有價證券一案中，指訴丙○○業於
　  78年間遷居海外，近年並未返國，既未簽發支票，何來銀行
    退票記錄，因而謂林妙卿偽造有價證券，被告行使偽造有價
    證券云云（見台灣高雄地檢署86年偵字第25826號卷第1頁）
    。然林妙卿於該案辯稱；文欽建設於高雄四維路上興建大樓
    ，前開大樓預定蓋地上十六層，因係住宅區變更為商業區，
    雖動用各種關係，然囿於法令限制，仍一籌莫展，惟建築結
    構已建造，進退維谷，文欽公司向土銀借款二千九百五十萬
    元，向合作金庫南高雄支庫共借二億四千餘萬元，向高雄商
    業銀行共借二億八千四百五十萬元。另乙○○○除向銀行借
    貸，更向親友調度資金週轉，因乙○○○愛好面子，不讓人
    知道其在外調錢，故均私下委託被告林妙卿調錢週轉，上開
    支票均係乙○○○叫被告林妙卿開出支票去調錢者云云。本
    院前審函合作金庫南高雄分行查覆，丙○○戶頭領用支票之
    情形，據其函覆所附領用支票兌付情形明細表以觀，該戶頭
    自79年至86年9月尚領用支票百張以上並均兌付（見本院上
    訴字卷第53頁以下）。而本院前審函高雄區中小企業銀行亦
    覆稱，文欽公司向其借款八千四百五十萬元及二億元，餘款
    七千六百萬及二億元，並無還清，利息繳至88年5、6月，土
    地銀行亦函覆文欽公司借款二千九百五十萬元，利息繳至88
    年7月（見本院上訴字卷第48頁）。凡此足見，告訴人謂其
    支票自78年出國以後即未領用簽發，係林妙卿加以偽造簽發
    ，即與事實不符。退步言之，縱使上開支票係偽造者，然並
    無證據證明被告之前手林妙卿、王白紅已向被告表明如附表
    之支票係偽造之有價證券。在有證據證明被告明知系爭支票
    為偽造之有價證券而仍予行使前，不能以系爭支票係遭人偽
    造，而認被告行使有價證券。
  (二)被告於87年1月21日偵查中供稱：「（問：如何取得此票？
    ）票是在85、86年間在豐原市向王白紅拿的，因她說需資金
    週轉為由，而將這四張票交給我，交票地點在他家或我家。
    」（參見臺灣高雄地方法院檢察署87年度偵字第1440號偵查
    卷宗第25頁背面）；87年3月5日供稱：「（問：該票何來）
    由王白紅拿給我的，她拿該支票向我調現。」（參見臺灣臺
    中地方法院檢察署87年度偵字第4048號偵查卷宗第六頁）、
    「（問：妳匯款王白紅二百萬元及四百萬元有何證據？）直
    接由王白紅帳戶匯出去。我再由存款簿領出來給王白紅，有
    些由我先生帳戶領出來。」（參見臺灣臺中地方法院檢察署
    87年度偵字第4048號偵查卷宗第12頁）、「（問：四張票給
    妳作何用？）二張票之前借要還我的，另二張是她嫂嫂的票
    ，委託我代收。」（參見臺灣臺中地方法院檢察署88年度他
    字第168號偵查卷宗第1頁背面）、「（問王白紅為何交給妳
    該四張支票？）84年王白紅陸續向我借六百萬元，其中二百
    萬元及四百萬元是還我的，另外二百萬及三百萬之支票是委
    託我代收的」（參見原審法院刑事卷宗88年7月15日調查筆
    錄第2頁）等語，對照被告前後供詞，均是陳稱證人王白紅
    為資金調度及代收問題而交付上開四張支票，並未供稱上開
    四張支票全部是證人王白紅為清償債務而交付。核與證人王
    白紅、林妙卿證詞相符（參見原審法院刑事卷宗88年3月23
    日調查筆錄第2頁背面、臺灣臺中地方法院檢察署88年度他
    字第168號偵查卷宗第3頁）。被告於87年1月21日、87年3月
    5日檢察官訊問時，雖均供稱系爭四張支票均係王白紅向伊
    調借現款，未供稱其中二張是王白紅拿給伊代收。而與後之
    陳述有不完全一致之情形。但關於代收而交付之支票，於案
    發當初，或由於未詳細檢查、回憶，致有不完全正確之陳述
    ；或由於因單純代收，係無金錢往來關係，恐遭人懷疑，不
    利於己，故供稱系爭支票是王白紅向其調現而交付云云。但
    此僅被告之辯詞不能成立而已，在有積極證據證明被告明知
    系爭四張支票係偽造而故予行使前，不能因被告之抗辯不能
    成立，認被告故意行使偽造之有價證券（最高法院30年上字
    第482號判例參照）。
  (三)被告供稱附表所示四張支票中，編號一、四是證人王白紅為
    清償84年至86年間之借款六百萬元而交付，編號二、三是證
    人王白紅託其代收等情，經查閱被告提出之臺中區中小企業
    銀行活期儲蓄存摺影本（戶名宋鈺欽、帳號00－00－000000
    0，戶名宋鈺欽、帳號000－00－0000000，戶名丁○○、帳
    號000－00－0000000，戶名宋鈺欽、帳號00－00－000－0）
    及中國農民銀行活期存款存摺影本（戶名丁○○，帳號0000
    0000000）共五本存摺中，於84年至86年間，被告借與證人
    王白紅之金額共四百五十二萬九千元（係以被告用紅線標記
    之支出款項計算），與被告供稱六百萬元借款，尚不足一百
    四十七萬一千元，若將不足數視為利息，與被告陳稱每日萬
    分之五利息尚堪符合，且與證人王白紅之證詞相符（參見原
    審法院刑事卷宗88年3月23日調查筆錄第2頁背面），則被告
    既舉證係以相當對價取得編號一、四兩張支票，復無其他積
    極證據可證上開數十筆金額非證人王白紅之借款，應即為有
    利被告之判斷，而認此數十筆金額係證人王白紅向被告所借
    之款項，被告有以相當對價取得編號一、四兩張支票，即難
    謂被告明知上開四張支票為偽造。且縱使借貸相關情節交代
    不清，亦僅能證明被告持有上開支票有否有相當對價，不能
    遽認被告係在行使偽造之有價證券。
  (四)告訴人指述被告所領取之現金，每筆均係二萬、三萬元之小
    額，最多只有五十萬元，且每筆相距均有十幾天以上，並非
    集中領取等情，而認被告所指領取之數十筆現金應係供被告
    家庭生活之費用及與他人往來之開銷，並非給付上開四張支
    票之票款；又上開四張支票均是二百萬以上之巨額票款，被
    告陳稱全部以現金交給證人王白紅，亦與常理有違；且被告
    所指領取之數十筆現金，均係84年及85年前半年領取之現金
    ，與交付支票的時間不符；另被告經告訴代理人詰問資金來
    源後方改稱是清償之前借款等語（參見臺灣臺中地方法院檢
    察署87年度偵續字第186號偵查卷宗卷附87年7月2日告訴理
    由狀）。被告則辯稱：係王白紅在84年至86年間陸續向伊借
    錢，王白紅才分別以編號一、四支票清償等語（參見臺灣臺
    中地方法院檢察署87年度偵字第4048號偵查卷宗第12頁、臺
    灣臺中地方法院檢察署87年度偵續字第186號偵查卷宗第17
    頁、臺灣臺中地方法院檢察署88年度他字第168號偵查卷宗
    第1頁背面、原審法院刑事卷宗88年3月23日調查筆錄第2頁
    88年7月15日調查筆錄第2頁、88年8月3日調查筆錄第2頁、
    88年11月16日調查筆錄第2頁、90年11月26日調查筆錄第3頁
    ）。查告訴人上開指述係以被告與王白紅同時交付票款及支
    票為前提，惟被告既以前開陳詞置辯，且從上開筆錄觀之，
    並無前後矛盾之處，又經核與證人王白紅證詞相符（參見原
    審法院刑事卷宗88年3月23日調查筆錄第2頁背面），且有上
    開存摺支出明細為證，自不得以告訴人前開臆測之詞為被告
    有罪之依據。
　(五)公訴意旨認上開四張支票總金額達一千一百萬元，被告均未
    要求證人王白紅背書，與常理有違等語，被告則辯稱：「是
    我收的支票，我先生是有問我為何未給王白紅背書，我不好
    意思再拿回去給王白紅背書」（參見臺灣臺中地方法院檢察
    署87年度偵續字第186號偵查卷宗第17頁背面）等語。惟按
    票據前手是否背書非行使票據權利之必要條件，若票據外觀
    上背書連續，持票人自得向票上簽名之人行使追索權，是持
    票人是否要求前手背書常因二者間之信賴關係而定。查被告
    與證人王白紅係好友，為被告所自承，且經證人王白紅證述
    屬實，被告信賴證人而未要求證人背書，亦在常理之中，是
    被告上開辯詞，尚非虛妄，應堪採信。不能因被告未令王白
    紅背書，即認定其係行使偽造有價證券。
　(六)告訴人乙○○○雖指述其於86年11月8日委任律師發存證信
    函予被告，說明編號一支票係證人林妙卿所偽造，被告竟仍
    提示上開四張支票，猶可證明被告明知支票係偽造而仍行使
    之犯行云云。惟被告辯稱：伊收受該函時，早已合法取得支
    票，且已向付款行庫查證過，自無從僅以告訴人未附任何證
    據之存證信函，即遽予採信等語。查上開存證信函並未附支
    票係偽造之確切證據（參見臺灣高雄地方法院檢察署87年度
    偵字第1440號偵查卷宗第11頁），則被告為保障己身票據上
    權利，自會加以提示，以防權益受損，實非告訴人指稱明知
    支票係偽造而行使。何況該支票如係偽造，告訴人應循合法
    途徑止付，告訴人捨此不為，動機何在，殊令人啟疑，且如
    發票人不欲負兌現之責，任意發函給執票人謂支票係偽造，
    則支票之流通性、信用性將蕩然無存，無人膽敢收取支票。
    故被告之未理會告訴人發函，提示支票，乃權利之正當行使
    ，要難謂為行使偽造有價證券。
　(七)另林妙卿偽造系爭支票，已經台灣高等法院高雄分院93年3
    月30日92年度上更(一)字第289號刑事判決判處有期徒刑3年6
    月，經最高法院以93年度台上字第3436號刑事判決駁回上訴
    確定，業經本院調閱上開卷宗核閱無訛。但依告訴人乙○○○所寄發前開存證信函上所稱，其子即告訴人丙○○於78年
    4月3日遷居海外後，從未返國亦未簽發支票等語；且被告辯
    稱不認識告訴人丙○○及證人林妙卿乙節，已據證人林妙卿
    於偵查中及原審法院審理時證述屬實（參見臺灣高雄地方法
    院檢察署87年度偵字第1440號偵查卷宗第26頁、原審法院刑
    事卷宗88年3月23日調查筆錄第2頁）。而證人王白紅關於行
    使上開偽造支票部分，業經臺灣臺中地方法院檢察署檢察官
    以88年度偵字第18169號處分書為不起訴處分確定，有該處
    分書附卷可查，及該署函復在案。則被告係經由證人王白紅
    輾轉收受該支票，被告既不認識告訴人丙○○及證人林妙卿
    ，證人王白紅又經檢察官不起訴處分確定，自不能僅因上開
    支票係由林妙卿偽造，即認被告於收受支票之際即知悉該支
    票係偽造。
  (八)另系爭四紙支票係證人林妙卿持向王白紅調現，其中六百萬
    元支票是要給被告抵債，五百萬元是因林妙卿為王白紅之兄
    嫂，王白紅不好意思提示，請被告代為提示，已據王白紅證
    述明確（見台中地檢87年度偵字第4048號卷第12頁、原審卷
    第38頁）。證人林妙卿亦證稱：系爭四紙支票，是伊交給王
    白紅的，與王白紅自81年起有錢往來，不認識被告丁○○等
    語（見原審卷第38頁）。另林妙卿於88年2月3日台中地檢檢
    察官訊問時亦稱王白紅係其小姑（見原審卷第17頁影印卷）
    。是王白紅因其嫂林妙卿持系爭二紙共五百萬元之支票，向
    其調現，不好意思自己提示請求付款，因一併交付被告代為
    提示請求付款，亦合情理。
  (九)綜上說明，依檢察官所提出之證據，只能認定被告確有行使
    偽造之系爭四紙支票，並無積極證據證明被告明知系爭支票
    係偽造而故予行使。被告為心智正常之健康成年人，應具有
    一般使用支票之常識。被告如明確知悉系爭四紙支票係偽造
    ，絕對無故予行使，而冒遭刑事訴追之理。是本院認被告辯
    稱其不知系爭支票係偽造之辯詞，為可採信。
五、原審法院認本案不能證明被告犯罪，為無罪之諭知，並無違
    誤。檢察官依告訴人丙○○之聲請，上訴指摘原審判決不當
    ，其上訴為無理由，應予駁回。
六、本件原審判決理由欄已明確記載檢察官所起訴之犯罪事實為
    被告與王白紅共謀，虛偽轉讓系爭四張偽造之支票予被告，
    於86年10月初，由被告持附表編號一之支票向台灣高雄地方
    法院聲請假扣押；再於同年12月29日向同上法院簡易庭提起
    民事訴訟，請求文欽建設股份有限公司、該公司代表人乙○○○、丙○○、林妙卿連帶給付一千一百萬元予被告，足以
    生損害於文欽公司、乙○○○、丙○○等人及法院民事強制
    執行之正確性。上開原審判決所記載之犯罪事實，與公訴人
    所起訴之犯罪事實一致。原審判決認被告被訴上開犯罪事實
    全部不能證明，為無罪之諭知，並無漏未審判之情形。雖原
    審判決於敘明公訴意旨時，於敘明公訴人所起訴之犯罪事實
    後，簡略記載為「因認被告涉有行使偽造有價證券罪嫌等語
    」，而非記載為「認被告涉犯行使偽造有價證券、詐欺、使
    公務員登載不實罪嫌」。但原審判決此部分之紀載，僅係簡
    略紀載，並非未就被告被訴詐欺、使公務員登載不實部分犯
    行，漏未審判，附此敘明。
據上論結，應依刑事訴訟法第三百六十八條，判決如主文。
本案經檢察官甲○○到庭執行職務。
中　　華　　民　　國　　94　　年　　10　　月　　19　　日
              刑事第九庭  審判長法　官　陳　筱　珮
                                法　官　康　應　龍
                                法　官　趙　春　碧
上列正本證明與原本無異。
如不服本判決應於收受送達後十日內向本院提出上訴書狀，其未
敘述上訴之理由者並得於提起上訴後十日內向本院補提理由書（
均須按他造當事人之人數附繕本）。
　　　　　　　　　　　　　　　  書記官　胡　美　娟
中　　華　　民　　國　　94　　年　　10　　月　　21　　日
附表：
┌──┬──────────┬─────┬───┬───┬────┐
│編號│票                號│付  款  人│發票人│發票日│背書人  │
├──┼──────────┼─────┼───┼───┼────┤
│ 一 │ＫＡ0000000號│臺灣省合作│丙○○│7.23│文欽公司│
│    │金額二百萬元        │金庫南高雄│      │      │乙○○○│
│    │                    │支庫      │      │      │林妙卿  │
├──┼──────────┼─────┼───┼───┼────┤
│ 二 │ＫＡ0000000號│同上      │丙○○│10.│文欽公司│
│    │金額二百萬元        │          │      │      │乙○○○│
├──┼──────────┼─────┼───┼───┼────┤
│ 三 │ＫＡ0000000號│同上      │丙○○│10.│同上    │
│    │金額三百萬元        │          │      │      │        │
├──┼──────────┼─────┼───┼───┼────┤
│ 四 │ＫＡ0000000號│同上      │丙○○│12.│乙○○○│
│    │金額四百萬元        │          │      │      │        │
└──┴──────────┴─────┴───┴───┴────┘
                                               Ｉ
